【裁判字號】    96,簡上,240
【裁判日期】    970613
【裁判案由】    清償借款
【裁判全文】
臺灣高雄地方法院民事判決             96年度簡上字第240號
上  訴  人  丙○○
兼訴訟代理  戊○○
人
被 上訴 人   臺灣銀行股份有限公司
法定代理人  丁○○
訴訟代理人  甲○○
上列當事人間請求清償借款事件，上訴人對於民國96年8 月28日
本院高雄簡易庭96年度雄簡字第4177號第一審判決提起上訴，本
院於民國97年5 月30日言詞辯論終結，判決如下：
    主      文
上訴駁回。
第二審訴訟費用新臺幣貳仟參佰貳拾伍元由上訴人連帶負擔。
    事實及理由
一、被上訴人起訴主張：上訴人戊○○前就讀義守大學時，邀同
    被告丙○○為連帶保證人，分別於91年2 月8 日及91年9 月
    12 日 與原告簽定放款借據，並於附表二所示時間借款如附
    表二所示金額，利息及違約金各依附表二所示之利率計算之
    ，且附表二編號至所示借款，約定上訴人戊○○於完成
    學業後滿一年之日開始分期按月攤還本息，後於95年5 月26
    日簽定增補契約約定編號至所示款項於完成學業之次日
    開始分期按月攤還本息，並均約定如有一期未按期清償本金
    或利息時，喪失期限利益，債務視為全部到期，逾期清償時
    ，除應付遲延利息外，本金自到期日，利息自付息日起，照
    應還款項，逾期在6 個月以內者，按借款利率百分之10，逾
    期6 個月以上者，按借款利率百分之20計付違約金。詎上訴
    人戊○○就附表編號至所示借款自94年10月1 日、附表
    一編號至所示借款則自93年10月1 日起均未依約履行，
    迄今共積欠本金新臺幣（下同）14 6, 680 元及如附表一所
    示之利息、違約金。為此，依消費借貸及連帶保證之法律關
    係提起本件訴訟，求為判決：上訴人應連帶給付被上訴人
    146, 680元及如表一所示之利息及違約金等語。
二、上訴人則均以：上訴人戊○○係因受被上訴人員工詐欺，致
    誤認貸款利息很低，才與被上訴人簽訂放款借據，且被上訴
    人所撥予義守大學之款項非如附表二所示，被上訴人之電腦
    計算有誤，致上訴人已清償之款項與被上訴人所計算之金額
    有落差，又上訴人戊○○因非自願離職，上訴人丙○○又生
    病，彼等無力清償貸款，應有6 個月之寬限期，況被上訴人
    請求之利率及違約金過高，有巧取利益之嫌，請求鈞院酌減
    利息及違約金等語置辯。並聲明：請求駁回被上訴人之訴。
三、原審經審理結果，准被上訴人請求146,680 元及如附表一所
    示之利息、違約金。上訴人就敗訴部分提起上訴，並於本院
    聲明：(1)原判決廢棄。(2)被上訴人在第一審之訴駁回。(3)第
    一、二審訴訟費用均由被上訴人負擔。被上訴人則聲明：上
    訴駁回。
四、被上訴人起訴主張上訴人戊○○邀同上訴人丙○○擔任連帶
    保證人，於附表二所示時間與伊其簽訂放款借據申請就學貸
    款，及上訴人戊○○於附表二編號至所示時間向被上訴
    人申請核撥貸款之事實，為上訴人所不爭執，並有放款借據
    2 份及高級中等以上學校學生就學貸款撥款通知申請書影本
    （下稱撥款通知書）4 紙附卷可憑（見本院卷第9~14頁），
    被上訴人此部份主張，堪信為真實。至被上訴人主張上訴人
    仍積欠附表一所示本金、利息及違約金未償還等情，為被上
    訴人否認，並以前揭情詞置辯，依兩造於本院97年4 月10日
    準備程序期日協議簡化之本件爭點為：(1)上訴人戊○○是否
    受詐欺而簽訂貸款契約？(2)被上訴人因上訴人戊○○申請就
    學貸款，所撥出之款項為何？(3)系爭借款契約所約定之利息
    、違約金是否過高？
五、本院得心證之理由：
  (一)上訴人戊○○是否受詐欺而簽訂貸款契約？
  1.按當事人主張有利於己之事實，就其事實有舉證之責任，民
    事訴訟法第277 條前段定有明文。次按被詐欺而為意思表示
    者，依民法第92條第1 項之規定，表意人固得撤銷其意思表
    示，惟主張被詐欺而為表示之當事人，應就此項事實負舉證
    之責任，並有最高法院44年台上字第75號判例可資參照。
  2.上訴人戊○○主張其簽訂附表二編號所示放款借據係受被
    上訴人行員乙○○詐欺之事實，為被上訴人否認，上訴人雖
    聲請傳訊證人乙○○為證。惟查，證人乙○○於本院準備程
    序中結證稱：伊在銀行擔任放款業務，戊○○的借款並非伊
    所招攬，因當時輪到伊負責對保工作，由伊對借款人及保證
    人進行對保，伊並無跟借款人說，利息是由政府負擔、很輕
    ，而是說若屬中低收入戶，就學期間是免利息的，若不是，
    就學期間仍要付利息，也沒有騙借款人說本件利息非常低，
    是說利息依當時利率計算等語（見本院卷第65~66 頁），參
    以上訴人戊○○自承：本件就學貸款是學校教務組宣導要伊
    去臺灣銀行辦理，不是證人乙○○向伊招攬等語（見本院卷
    第67頁），顯見上訴人戊○○係自行前往被上訴人銀行辦理
    貸款，並無受詐欺之情事。況上訴人戊○○簽約當時，已年
    逾三十，並在義守大學就讀中，為有相當學識及經驗之人，
    衡諸常情，上訴人戊○○豈可能未閱讀放款借據內容即貿然
    簽約之理？是上訴人戊○○辯稱係受詐欺而簽約云云，並無
    證據證明，不足採信。
  (二)被上訴人因上訴人戊○○申請就學貸款，所撥出之款項為何
    ？
    被上訴人主張因上訴人戊○○申請就學貸款而撥出如附表二
    所示金額，雖為上訴人否認。惟查，上訴人係分別於91年2
    月8 日與被上訴人簽定放款借據，借貸如附表二編號所示
    金額，復於91年9 月12日與被上訴人簽定另份借款借據，約
    定借款額度為78萬元，此借款動用額度自91年9 月12日起至
    上訴人戊○○完成本教育階段學業之日止，上訴人戊○○可
    於動用額度內向被上訴人提出撥款通知書通知被上訴人撥款
    ，而上訴人戊○○於附表二編號至所示申請撥款時間分
    別向被上訴人申請撥款，且依撥款通知書之記載，因連帶保
    證人未異動時，連帶保證人得免於撥款通知書之連帶保證人
    欄位簽名，而被上訴人亦已撥款如附表二所示金額予義守大
    學之事實，有被上訴人提出之放款借據、撥款通知書及貸放
    金額明細表在卷可稽（見原審卷第9~14頁及本院卷第33~37
    頁），而上訴人戊○○對上開放款借據及撥款通知書之真正
    均不爭執，並陳稱：有撥款事實等語（見本院卷第82頁），
    參以上訴人戊○○於就學期間，所就讀之義守大學並未向上
    訴人戊○○催討學費乙情，顯見被上訴人確已按上訴人戊○○申請之撥款金額撥款予義守大學。上訴人空言辯稱撥款金
    額有誤云云，要無足取。
  (三)系爭借款契約所約定之利息、違約金是否過高？
  1.按應付利息之債務，其利率未經約定，亦無法律可據者，週
    年利率為5 % 。約定利率，超過週年20% 者，債權人對於超
    過部份之利息，無請求權，此分別經民法第203 條及第205
    條明定。即當事人間得自由決定利率多寡，僅於約定利率超
    過週年20% 者，超過部份債權人無請求權而已。此乃立法者
    為防止債權人巧取利息，特設保護債務人之規定。反之，當
    事人間約定利率倘未超過週年20% ，法律既無賦予法院得依
    職權遽減之權限，即應尊重當事人間之約定，不得遽認利率
    是否過高，更無從予以酌減。另按約定之違約金過高者，法
    院得減至相當之數額，民法第252 條定有明文。至於是否相
    當，即須依一般客觀事實，社會經濟狀況及當事人所受損害
    情形，以為斟酌之標準，此亦經最高法院79年度台上字第19
    15號著有判例。次按約定違約金過高與否之事實，應由主張
    此項有利於己事實之債務人負舉證責任，亦有最高法院82
    年度台上字第2476號裁判足參。
  2.經查，本件就學貸款所約定之利息如附表二所示，為兩造所
    不爭執，此約定之利率並未超過前開週年20% 之限制，無何
    不當。況被上訴人起訴時已將利率調降為附表一所示利率為
    請求，即以年息7.052%、6.375%、3.175%、2.925%，核與一
    般金融業者之違約金計算標準相較，並未偏高，均屬合理，
    上訴人辯稱利息過高云云，並無理由。又兩造約定之違約金
    為逾期在6 個月以內者，按約定利率10％計算，即分別為
    0.7052% 、0.6375% 、0.31 75%、0.2925% ，逾期超過6 個
    月者，按約定利率20％計算，即為年息0.1410% 、0.1275 %
    、0.0635% 、0.0585% ，與一般金融業者之違約金計算標準
    相較，亦未偏高，是上訴人辯稱違約金過高乙節，亦無足取
    。
  3.末按當事人主張有利於己之事實，就其事實有舉證之責任，
    民事訴訟法第277 條定有明文。又原告於起訴原因已有相當
    之證明，而被告於抗辯事實並無確實證明方法，僅以空言爭
    執者，當然認定其抗辯事實之非真正，而應為被告不利益之
    裁判，有最高法院18年上字第1679號著有判例可資參照。查
    ，上訴人戊○○係就讀義守大學在職專班，教育部規定申請
    之就學貸款於其畢業一年後開始還款，後來變更政策，改為
    畢業後當年就要開始還款，故上訴人於附表二編號至所
    借款項，須於畢業時93年8 月開始清償，附表二編號至
    所借款項則於畢業後一年即94年8 月才開始還款，而上訴人
    戊○○曾於94年2 月21日、95年2 月21日及同年3 月29 日
    、4 月28日清償部份款項，現尚積欠如附表一所示本金等語
    ，業經被上訴人陳明在卷（見本院卷第54、83頁），並有歷
    史明細查詢系統表及上訴人於92年5 月6 日所親簽記載「甲
    方如就讀國內在職專班者，其償還期間提前自本教育階段完
    成日之次日起算」之增補契約書附卷可憑（見本院卷第31~3
    2 、62頁）。雖上訴人戊○○主張曾償還部分款項予被上訴
    人，被上訴人之電腦計算有誤，致其繳款金額與被上訴人請
    求之金額有落差云云。惟查，上訴人既主張戊○○已清償之
    款項較多，係屬有利於己之事項，依舉證分配原則，上訴人
    應負舉證之責，然上訴人並未具體陳明其已清償多少金額及
    被上訴人之電腦有何計算錯誤之情事，更未舉證以實其說，
    揆諸前開說明，上訴人空言所辯，要無足取。
六、綜上所述，本件被上訴人並非被詐欺而簽定系爭放款借據，
    被上訴人亦已按上訴人戊○○申請之助學貸款金額核撥款項
    予其就讀之義守大學，且本件利息及違約金之約定並未過高
    ，從而，原審依據被上訴人之請求，為被上訴人部分勝訴之
    判決，並無違誤，上訴人之上訴，為無理由，應予駁回。本
    院並依職權確定第二審訴訟費用共計2,325 元應由上訴人連
    帶負擔。
七、據上論結，本件上訴為無理由，依民事訴訟法第436 條之1
    第3 項、第449 條第1 項、第85條第2 項、第87條第1 項，
    判決如主文。
中    華    民    國    97    年    6     月    13    日
                  民事第三庭  審判長法  官  陳嘉惠
                                    法  官  鄭峻明
                                    法  官  廖純卿
以上正本係照原本作成。
本判決不得上訴。
中    華    民    國    97    年    6     月    13    日
                                    書記官  洪嘉慧
附表一
┌──┬────┬─────┬───┬─────────┐
│編號│本  金  │利      息│利  率│  違   約   金    │
│    │(新臺幣)│          │      │                  │
├──┼────┼─────┼───┼─────────┤
│  │28,496元│自94年10月│週年利│自94年11月2 日起逾│
│    │        │1 日起至清│率7.50│期在6 個月以內者，│
│    │        │償日止    │2%    │按上開利率10% ，逾│
│    │        │          │      │期超過6 個月以上者│
│    │        │          │      │，按上開利率20%   │
├──┼────┼─────┼───┼─────────┤
│  │31,423元│自94年10月│週年利│自94年11月2 日起逾│
│    │        │1 日起至清│率6.37│期在6 個月以內者，│
│    │        │償日止    │5%    │按上開利率10% ，逾│
│    │        │          │      │期超過6 個月以上者│
│    │        │          │      │，按上開利率20%   │
│    │        │          │      │                  │
├──┼────┼─────┼───┼─────────┤
│  │27,179元│自93年10月│週年利│自94年11月2 日起逾│
│    │        │1 日起至清│率3.17│期在6 個月以內者，│
│    │        │償日止    │5%    │按上開利率10% ，逾│
│    │        │          │      │期超過6 個月以上者│
│    │        │          │      │，按上開利率20%   │
│    │        │          │      │                  │
├──┼────┼─────┼───┼─────────┤
│  │29,791元│自93年10月│週年利│自94年11月2 日起逾│
│    │        │1 日起至清│率2.92│期在6 個月以內者，│
│    │        │償日止    │5%    │按上開利率10% ，逾│
│    │        │          │      │期超過6 個月以上者│
│    │        │          │      │，按上開利率20%   │
│    │        │          │      │                  │
├──┼────┼─────┼───┼─────────┤
│  │29,791元│自93年10月│週年利│自94年11月2 日起逾│
│    │        │1 日起至清│率2.92│期在6 個月以內者，│
│    │        │償日止    │5%    │按上開利率10% ，逾│
│    │        │          │      │期超過6 個月以上者│
│    │        │          │      │，按上開利率20%   │
└──┴────┴─────┴───┴─────────┘
附表二
┌──┬────────┬────┬─────┬───┬─────────┐
│編號│借款時間或申請撥│尚欠本金│利      息│利  率│  違   約   金    │
│    │時間與借款金額（│ (新臺幣│          │(週 年│                  │
│    │新臺幣）        │)       │          │利率）│                  │
├──┼────────┼────┼─────┼───┼─────────┤
│  │91年2月8日      │28,496元│自94年10月│7.502%│自94年11月2 日起逾│
│    │借款32,247元    │        │1 日起至清│      │期在6 個月以內者，│
│    │                │        │償日止    │      │按左列利率10% ，逾│
│    │                │        │          │      │期超過6 個月以上者│
│    │                │        │          │      │，按左列利率20% 計│
│    │                │        │          │      │算。              │
├──┼────────┼────┼─────┼───┼─────────┤
│  │91年9月12日     │31,423元│自94年10月│6.375%│自94年11月2 日起至│
│    │申請撥款31,423元│        │1 日起至95│      │95年4 月1 日止，逾│
│    │                │        │年3 月31日│      │期6 個月以內者，按│
│    │                │        │止        │      │左列利率10%計算。 │
│    │                │        ├─────┼───┼─────────┤
│    │                │        │95年4 月1 │7.125%│95年4 月2 日起至清│
│    │                │        │日起至清償│      │償日止按左列利率  │
│    │                │        │日止      │      │20%計算。         │
├──┼────────┼────┼─────┼───┼─────────┤
│  │92年2月14日     │27,179元│自93年10月│3.175%│自93年11月2 日起至│
│    │申請撥款31,423元│        │1 日起94年│      │94年4 月1 日止，逾│
│    │                │        │3月31日止 │      │期6 個月以內者，按│
│    │                │        │          │      │左列利率10% 計算。│
│    │                │        ├─────┼───┼─────────┤
│    │                │        │94年4 月1 │7.125%│94年4 月2 日起至清│
│    │                │        │日起至清償│      │償日止按左列利率20│
│    │                │        │日止      │      │% 計算。          │
├──┼────────┼────┼─────┼───┼─────────┤
│  │92年9月8日      │29,791元│自93年10月│2.925%│自93年11月2 日起至│
│    │申請撥款29,791元│        │1 日起94年│      │94年4 月1 日止，逾│
│    │                │        │3月31日止 │      │期6 個月以內者，按│
│    │                │        │          │      │左列利率10% 計算。│
│    │                │        ├─────┼───┼─────────┤
│    │                │        │94年4 月1 │3.925%│94年4 月2 日起至清│
│    │                │        │日起至清償│      │償日止按左列利率20│
│    │                │        │日止      │      │% 計算。          │
├──┼────────┼────┼─────┼───┼─────────┤
│  │93年2月12日     │29,791元│自93年10月│2.925%│自93年11月2 日起至│
│    │申請撥款29,791元│        │1 日起94年│      │94年4 月1 日止，逾│
│    │                │        │3月31日止 │      │期6 個月以內者，按│
│    │                │        │          │      │左列利率10% 計算。│
│    │                │        ├─────┼───┼─────────┤
│    │                │        │94年4 月1 │3.925%│94年4 月2 日起至清│
│    │                │        │日起至清償│      │償日止按左列利率20│
│    │                │        │日止      │      │% 計算。          │
└──┴────────┴────┴─────┴───┴─────────┘


司法院資訊處製作；財團法人民間司法改革基金會備份。
